【裁判字號】    98,刑智上易,91
【裁判日期】    981022
【裁判案由】    違反著作權法
【裁判全文】
智慧財產法院刑事判決
                                  98年度刑智上易字第91號
上  訴  人  臺灣高雄地方法院檢察署檢察官
被      告  甲○○
被      告  乙○○
上列上訴人因被告違反著作權法案件，不服臺灣高雄地方法院98
年度易字第374 號，中華民國98年7 月8 日第一審判決（起訴案
號：臺灣高雄地方法院檢察署97年度偵字第8324號），提起上訴
，本院判決如下：
    主  文
上訴駁回。
    理  由
一、公訴意旨略以：被告甲○○及乙○○2人均明知擺放於乙○
    ○所經營位於高雄市小港區○○○路65之5號「西瓜小吃部
    」及高雄市○○區○路689號之「欣欣小吃部」內之伴唱機3
    組及6 組內分別有非法灌錄之如附表所示之歌曲，均係豪記
    影視唱片有限公司（下稱豪記公司）享有著作權之音樂著作
    ，並授權該著作之營業用MIDI伴唱產品在台澎金馬地區之重
    製、散佈、出租、公開演出及公開上映等權利予瑞影企業股
    份有限公司（下稱瑞影公司），於授權期間內未經瑞影公司
    同意或授權，不得供不特定之人公開演出，詎2 人共同基於
    侵害上開音樂著作之犯意，由乙○○提供上開場地，由陳鴻
    銘自民國96年11月初某日起分別將上開電腦伴唱機3 組及6
    組分別擺設於上開店內，供不特定之顧客依點歌本之歌曲編
    號點唱，而公開演出上開歌曲。嗣分別於96年11月29日下午
    7 時許及96年12月18日下午4 時30分許，為瑞影公司人員報
    警處理，當場查獲附表所示之物，因認被告2 人共同涉犯著
    作權法第92條擅自以公開演出方法侵害他人之著作財產權罪
    嫌。
二、本件公訴意旨認被告乙○○及甲○○涉有上開罪嫌，無非係
    以告訴代理人詹明福於警訊時、李家驊於偵查中、鄒秀華於
    原審審理中之指訴、證人李宛兒、林春輝於警訊時、及龔庭
    嘉於警訊及原審審理時、丙○○於原審審理中之證言、瑞影
    公司營利事業登記證、獨家發行權暨專屬授權證明書、搜索
    扣押筆錄、扣押物品目錄表各2 份及現場照片49張等資料，
    為其主要論據。訊據被告陳鴻銘固坦承伴唱機為其所有，被
    告乙○○則坦承上開伴唱機的確置放在其所經營之「西瓜小
    吃部」、「欣欣小吃部」，惟被告2 人均堅決否認有何違反
    著作權犯行，辯稱：不清楚裡面的歌沒有授權，不能證明有
    人曾點唱附表所示之歌曲而公開演出等語。
三、經查：
  (一)程序方面：
    按被告以外之人於審判外之言詞或書面陳述，除法律有規定
    者外，不得作為證據，刑事訴訟法第159條第1項定有明文，
    此即學理上所稱之「傳聞證據排除法則」，而依上開法律規
    定，傳聞證據原則上固無證據能力，但如法律別有規定者，
    即例外認有證據能力。又按被告以外之人於審判外之陳述，
    雖不符同法第159條之1至之4規定，惟經當事人於審判程序
    同意作為證據，法院審酌該言詞陳述或書面陳述作成時之情
    況，認為適當者，亦得為證據，同法第159之5第1項定有明
    文，是本判決下列所引用之證據，業經檢察官於本院審理中
    同意作為證據（見本院易字卷第83至84頁），被告於本院審
    理中未到庭爭執證據能力，且於原審亦同意上開證據得為審
    理之證據，本院審酌該等傳聞證據作成時之狀況，並無違法
    或不當等不宜作為證據之情形，依前開說明，均得作為證據
    。
  (二)實體方面：
  1.按犯罪事實應依證據認定之，無證據不得認定犯罪事實；不
    能證明被告犯罪者，應諭知無罪之判決，刑事訴訟法第154
    條第2項、第301條第1項定有明文。次按，認定犯罪事實須
    憑證據，為刑事訴訟法所明定，故被告犯罪嫌疑，經審理事
    實之法院，已盡其調查職責，仍不能發現確實之證據足資證
    明時，自應依法為無罪判決。又認定犯罪事實所憑之證據，
    雖不以直接證據為限，間接證據亦包括在內，然而無論直接
    證據或間接證據，其為訴訟上之證明，須於通常一般人均不
    致有所懷疑，而得確信其為真實之程度者，始得據為有罪之
    認定，倘其證明尚未達到此一程度，而有合理之懷疑存在時
    ，即難遽採為不利被告之認定，此有最高法院76年臺上字第
    4986號判例意旨足資參照。且事實之認定，應憑證據，如未
    能發現相當證據，或證據不足以證明，自不能以推測或擬制
    之方法，以為裁判基礎（最高法院20年度上字第893號、40
    年度臺上字第86號判例意旨參照）。至告訴人之告訴，係以
    使被告受刑事訴追為目的，是其陳述是否與事實相符，仍應
    調查其他證據以資審認（最高法院52年度臺上字第1300號判
    例意旨參照）。
  2.次按著作人除著作權法另有規定外，專有公開演出其語文、
    音樂或戲劇、舞蹈著作之權利，著作權法第26條定有明文。
    而所謂「公開演出」，依同法第3條第1項第9款規定，係指
    「以演技、舞蹈、歌唱、彈奏樂器或其他方法向現場之公眾
    傳達著作內容。以擴音器或其他器材，將原播送之聲音或影
    像向公眾傳達者，亦屬之」，因此，構成對音樂著作財產權
    人所享有公開演出權之侵害者，必須行為人有以前揭方法在
    現場向公眾傳達音樂著作之事實者，始足當之。又著作權法
    第92條規定，以公開演出方式侵害著作權罪之成立，以行為
    人具有故意為其構成要件。而所謂「故意」係指行為人主觀
    上必須對於客觀不法構成要件所描述之行為主體、行為客體
    、行為、行為時之特別情狀、行為結果等，均有所認識，始
    可謂具備認知要素；並須進而具有實現不法構成要件之全部
    客觀行為情狀之決意，始具故意之決意要素，行為人必須兼
    具上開認知要素及決意要素，始可認為具有犯罪之故意，自
    屬當然。且著作權法第92條之擅自以「公開演出」方法侵害
    他人著作財產權罪，苟行為人並未以「公開演出」方法向現
    場公眾傳達著作內容，即與擅自以「公開演出」方法侵害他
    人著作權罪之構成要件有間，自不能以該項罪責與行為人相
    繩。
  3.本案最重要之爭點，乃被告甲○○、乙○○擺放於乙○○所
    經營之「西瓜小吃部」、「欣欣小吃部」店內之扣案電腦伴
    唱機經營之過程中，是否曾經他人非法予以公開演出，而有
    以公開演出方法侵害告訴人之著作財產權？茲析述如下：
  (1)附表所示之歌曲之音樂著作，均係上開歌曲之作詞、曲者，
    先將其著作財產權讓與豪記公司代表人吳東龍，再由吳東龍
    專屬授權予豪記公司，之後再由豪記公司專屬授權予告訴人
    瑞影公司重製為營業用ＭＩＤＩ伴唱產品，非經告訴人瑞影
    公司同意或授權，不得任意供不特定人公開演出，而在本案
    查獲時，上開歌曲均仍在權利存續期間之事實，業據告訴代
    理人詹明福、證人龔庭嘉於警詢中指訴綦詳，且有豪記影視
    唱片有限公司著作財產權讓與證明書11紙、授權證明書4紙
    、獨家發行權暨專屬授權證明書3份存卷可稽（見原審訴字
    卷第48至66頁）；另被告甲○○擺放於乙○○所經營之「欣
    欣小吃部」、「西瓜小吃部」店內之電腦伴唱機共9台，其
    內確實載錄有附表所示之歌曲等情，亦經告訴代理人詹明福
    、證人龔庭嘉證述明確，且有欣欣小吃部蒐證照片28張、西
    瓜小吃部蒐證照片26張附卷足參，及扣押物品目錄表2份及
    扣案如附表所示之物品可佐，上情堪可認定，故被告乙○○
    以上開音樂著作之受讓人是吳東龍，並非豪記公司，豪記公
    司授權瑞影公司欠缺授權基礎云云置辯，係屬無據，要非可
    採。
  (2)然附表所示之歌曲之音樂著作，是否曾經他人非法以著作權
    法第3條第1項第9款規定之公開演出方式，向現場之公眾傳
    達其著作內容，依上開蒐證相片所示，附表所示之歌曲之音
    樂著作，雖均有經點播之情形，惟關於警詢卷所附蒐證相片
    ，乃告訴人指派告訴代理人詹明福、龔庭嘉基於蒐證之目的
    ，而在上開「西瓜小吃部」、「欣欣小吃部」播該等音樂著
    作，是其點播已事先取得告訴人之同意、授權，自無侵害告
    訴人之著作財產權可言，且為偵查本案之員警基於搜證目的
    而點播該等歌曲，要屬合法之蒐集證據行為，自亦非擅自侵
    害他人著作財產權。況依卷內所存之其他事證，均未能證明
    被告擺放扣案電腦伴唱機經營後，曾有何顧客為公開演出附
    表所示之歌曲之音樂著作之行為，且衡諸常情，一般電腦伴
    唱機內，收錄之歌曲動輒數千甚而上萬首，此由被告甲○○
    於偵查時供稱其購買上開電腦伴唱機時即有1 萬多首歌曲在
    該機器內，其不知悉其中有無告訴人所稱之如附表所示之歌
    曲，被告乙○○於偵查中供稱1 台機台灌入歌曲有數萬首，
    亦足為佐證。而告訴人所享有著作財產權之如附表所示之歌
    曲，僅係其中數首，所占比例甚低，經點播演出之機率自亦
    甚微，要難遽認附表所示之歌曲之音樂著作，於被告擺放扣
    案電腦伴唱機經營之過程中，曾經他人非法予以公開演出，
    即謂被告有以公開演出方法侵害告訴人之著作財產權。
  4.綜上所述，本案既無法證明被告主觀上有侵害他人著作財產
    權之犯意，客觀上亦查無有以公開演出方式侵害附表所示之
    歌曲著作財產權之行為，且本案查無其他積極證據，足資證
    明被告有違反著作權法之犯行，自屬不能證明被告犯罪。
四、原審諭知被告無罪之判決，經核尚無違誤。公訴人上訴意旨
    循告訴人具狀請求上訴略以：(一)本案「一生的愛」、「溫溫
    的酒杯」、「錯愛」、「用心交陪」、「雲罩月」、「醉千
    年」、「傷心的我傷心的歌」、「夢醒在三更」、「想你」
    、「乾拜」、「分手」、「再生緣」、「心內的樓窗」等13
    首音樂著作均為首次發行，意即各大唱片公司就上開歌曲授
    權告訴人發行前，從未自行或授權任何人發行任何型式之伴
    唱產品，誠屬剛出爐之新歌，而非老舊歌曲，而其中「一生
    的愛」、「夢醒在三更」為民視八點檔「愛」之主題曲；「
    雲罩月」為台視八點檔「神機妙算」之主題曲；「錯愛」為
    三立八點檔「天下第一味」之主題曲，「再生緣」為民視八
    點檔「再生緣」之主題曲，顯見系爭歌曲並非靡靡之音，相
    反地，係各大八點檔連續劇中耳熟能詳之歌曲。(二)臺灣中南
    部唱歌消費習性與北部大相逕庭，伴唱店家亦以小吃部、卡
    拉OK、投幣式點唱機為主，而上述系爭歌曲挾各知名台語連
    續劇主題曲之名，必為中南部地區民眾熟知，在三步一小間
    五步一大間的投幣式卡拉OK場所，天天點天天唱，如謂「西
    瓜小吃部」、「欣欣小吃部」伴唱機所灌錄系爭歌曲迄今未
    被來店消費者點播歡唱，實屬掩耳盜鈴，不食人間煙火之詞
    。(三)「西瓜小吃部」遭扣押之3 台伴唱機及「欣欣小吃部」
    遭扣押之6 台伴唱機內，均有系爭歌曲，如謂9 台伴唱機中
    系爭歌曲中，完全沒有任何一首系爭歌曲為來店不特定消費
    者點播演唱，並不可能。(四)再者，就「當場」「非法公開演
    出」犯罪行為之蒐證行為本屬不易，此種案件告訴人都會努
    力蒐集證據，避免打草驚蛇，倘法院排除告訴人自己拍攝犯
    罪之照片，顯然不顧告訴人蒐證證據不易，況歌曲早已廣為
    大眾點播為常人所週知，法院倘不採用告訴人蒐集之證據，
    則著作權法無法保障著作財產權人的公開演出權等語。並以
    告訴人既已依法具結作證，則告訴人自行至小吃部蒐集之證
    據當然足以作為證人在小吃部中不特定人有點播本件歌曲之
    情形，原審以無法當場查獲有客人點播作為論據，忽略了小
    吃部的內部擺設與現實情形，蓋一般人在點唱歌曲僅有3 、
    5 分鐘，且小吃部規模不大，如何能夠在他人點播當時即衝
    入蒐證？原審認定實與常情不相符合。此外，被告2 人均有
    多次違反著作權法之前科，對於如何擺放伴唱機以供營利早
    已知之甚稔，原審以結算方式不符合出租侵害著作財產權態
    樣為由實拘泥於民事之用語，忽略社會的現實，原審判決理
    由，顯有失當據為上訴理由云云。惟查，被告主觀上既無侵
    害他人著作財產權之犯意，客觀上亦查無有以公開演出方式
    侵害附表所示歌曲之著作財產權之行為，已如前述，扣案系
    爭電腦伴唱機內雖有附表所示歌曲，惟縱認被告有預見歌曲
    經人點唱之可能性，然因本案除告訴代理人及警員之蒐證行
    為外，未見其他第三人點播附表所示歌曲，而使被告構成著
    作權法第92條規定之公開演出事實，本罪復不處罰預備犯，
    自不能以被告乙○○、甲○○擺放於乙○○所經營之「西瓜
    小吃部」、「欣欣小吃部」店內之扣案電腦伴唱機，供前往
    消費之不特定客人點播點唱機內之歌曲，即推定被告確有以
    公開演出之方式侵害告訴人著作財產權之事實，公訴人猶執
    上開理由指稱被告有違反著作權法之罪嫌云云，指摘原判決
    不當，核無理由，應予駁回。被告均經合法傳喚，無正當理
    由不到庭，爰不待其陳述，逕行判決，併此敘明
據上論斷，應依刑事訴訟法第368條、第371條，判決如主文。
本案經檢察官黃惠敏到庭執行職務。
中    華    民    國    98    年    10    月    22    日
                  智慧財產法院第二庭
                              審判長法  官  陳國成
                                    法  官  陳忠行
                                    法  官  曾啟謀
以上正本證明與原本無異。
不得上訴。
中    華    民    國    98    年    10    月    22    日
                                    書記官  王月伶


司法院資訊處製作；財團法人民間司法改革基金會備份。
